【裁判字號】    98,易,2769
【裁判日期】    981211
【裁判案由】    妨害自由
【裁判全文】
臺灣臺北地方法院刑事判決              98年度易字第2769號
公  訴  人  臺灣臺北地方法院檢察署檢察官
被      告  乙○○
上列被告因妨害自由案件，經檢察官提起公訴（98年度偵字第16
410 號），本院判決如下：
    主  文
乙○○犯強制罪，處拘役參拾日，如易科罰金，以新臺幣壹仟元
折算壹日。緩刑貳年
    事  實
一、乙○○與甲○○於民國97年9 月間原係同事，並曾一度發展
    為男、女朋友關係，98年6 月間甲○○原住在當時男友鄭鉅
    樺位於臺北市○○區○○路486 巷71弄8 號3 樓之住處，乙
    ○○為使甲○○離開鄭鉅樺而與其繼續交往，乃承租位於臺
    北縣三重市○○路○ 段167 巷44號2 樓之1 之套房，作為二
    人共同居住之處所，惟甲○○遲未應允，二人因此屢有爭執
    。詎乙○○基於使人行無義務之事之接續故意，先於98年6
    月11日下午，以電話向甲○○脅迫稱「你自己到一個地方等
    我，不然就要到家裡（按指鄭鉅樺上述住處）堵他（按係鄭
    鉅樺），如果你不出現，事情會變得很嚴重，會上頭條，不
    要怪我」等語，令甲○○因擔心鄭鉅樺之安全，遂於同日15
    時30分許，搭乘公車至臺北市○○○路87號前等候，再由乙
    ○○前去搭載至上址租屋處居住；在此期間，乙○○屢次繼
    續對甲○○脅迫稱「如果回去，大家都不好過，鄭鉅樺那邊
    會死人」等語，令甲○○不敢離去，繼續與之居住在上址，
    而以此脅迫之方式，使甲○○行無義務之事。嗣因鄭鉅樺報
    警處理，乙○○在其父親勸說下，始於同年6 月18日偕同甲
    ○○至警局說明。
二、案經臺北市政府警察局萬華分局報告臺灣臺北地方法院檢察
    署檢察官偵查起訴。
    理  由
一、上述事實，業據被告乙○○於本院審理時坦承不諱，核與證
    人即被害人甲○○於警詢、偵訊及本院審理時證述之情節相
    符，而甲○○因遭脅迫離開鄭鉅樺之上述住處，鄭鉅樺、甲
    ○○之姐莊蕙竹曾前往警局報警等情，亦據證人鄭鉅樺、莊
    蕙竹於警詢時證述屬實，並有臺北市政府警察局萬華分局東
    園街派出所受理刑事案件報案三聯單在卷可稽。綜此，由前
    述證人證詞及報案三聯單等證據，足資佐證被告之自白核與
    事實相符，堪以採信。是本件事證明確，被告犯行堪以認定
    ，應予依法論科。
二、按刑法第304 條雖規定為「以強暴、脅迫使人行無義務之事
    或妨害人行使權利」，惟絕非指「有義務之事」即可以強暴
    、脅迫之方式，迫使人為之之意，正確之理解應係：不可以
    強暴、脅迫之方式，強要他人去做或不做某件事，不論該他
    人是否有義務為之。本罪所欲保護之法益，係人民意志形成
    及行動之自由，亦即係保護人之意志形成不受不當或過度之
    干擾。而因本條之構成要件甚不明確，屬「開放性構成要件
    」之規定，司法者即有義務藉具體個案，建立具體明確之要
    件，以補充本罪之構成要件要素。就此，作為我國法律被繼
    受國之德國刑法，其與本條之類似規定，即具有參考價值。
    德國刑法第240 條第2 項明定：「當強暴之行使或惡害之威
    脅對於其所企求之目的應視為可非難時，該行為違法」，該
    國學理及實務稱之為「非難性條款」，簡言之，行為人之行
    為是否違法，必須以其「手段、目的關係之社會可非難性」
    為標準。而所謂「手段、目的關係」，須以整體之考量，並
    非手段或目的其一合法，或其內在之關聯性合法，該行為即
    合法，祇要其中有一為非法者，該行為即有可能非法而構成
    本罪。查本件被害人甲○○與被告既非夫妻關係，即無與之
    同居之義務，被告以電話向甲○○脅迫稱「你自己到一個地
    方等我，不然就要到家裡堵他，如果你不出現，事情會變得
    很嚴重，會上頭條，不要怪我」等語，令甲○○因擔心鄭鉅
    樺之安全，而同意與之至上址租屋處居住，並屢對甲○○脅
    迫稱「如果回去，大家都不好過，鄭鉅樺那邊會死人」等語
    ，令甲○○不敢離去，依當時情形判斷，此等惡害手段已足
    使甲○○畏懼而達脅迫程度，所施用之手段及所追求之目的
    間並不具有合理之內在關聯性，更遑論目的之合法性。被告
    所為之手段及與目的間之內在關聯既具社會非難性，被告構
    成刑法第304 條第1 項之強制罪，堪以認定。核被告所為，
    係犯刑法第304 條第1 項之強制罪。被告於前述緊接之時間
    內，多次對甲○○為脅迫之行為，其各行為間獨立性薄弱，
    且侵害同一法益，為接續犯，應論以一罪。
三、爰審酌：(一)智識程度：被告係高職畢業之學歷，以從事工人
    為業；(二)與被害人之關係：被告與甲○○原係男、女朋友關
    係；(三)犯罪動機、目的與手段：被告因甲○○另與他人交往
    ，為挽回二人之感情，即以前述言語脅迫甲○○同居於上述
    租屋處；(四)所生危害：被告所為妨害甲○○意志形成及行動
    之自由，惟其目的在表達對於甲○○之愛戀，甲○○亦受感
    動，目前已與被告回復男女朋友關係，顯見被告所為尚不致
    對甲○○造成重大之危害；(五)犯後態度：被告事後主動前往
    警局說明，於警詢、偵訊及本院審理過程中，對於案發情節
    亦均坦承不諱等一切情狀，量處如主文所示之刑，並諭知易
    科罰金之折算標準。又被告前未曾受有期徒刑以上刑之宣告
    ，此有臺灣高等法院被告全國前案記錄表附卷可稽，其因一
    時失慮，致犯本罪，且犯後坦承犯行，深知悔悟，更與被害
    人甲○○理性溝通後，二人目前已回復男、女朋友關係，而
    甲○○、公訴人亦同意給予被告改過自新之機會，本院認其
    經此次科刑教訓後，當益知警惕，應無再犯之虞，因認其所
    受宣告之刑，以暫不執行為適當，爰併予宣告緩刑2 年，以
    啟自新。
據上論斷，應依刑事訴訟法第284 條之1 、第299 條第1 項前段
，刑法第304 條第1 項、第41條第1 項前段、第74條第1 項第1
款，刑法施行法第1 條之1 ，判決如主文。
本案經檢察官申心蓓到庭執行職務。
中    華    民    國    98    年    12    月    11    日
                  刑事第六庭    法  官  林孟皇
本正本證明與原本無異。
如不服本判決應於收受送達後10日內向本院提出上訴書狀，並應
敘述具體理由；其未敘述上訴理由者，應於上訴期間屆滿後20日
內向本院補提理由書（均須按他造當事人之人數附繕本）「切勿
逕送上級法院」。告訴人或被害人如對於本判決不服者，應具備
理由請求檢察官上訴，其上訴期間之計算係以檢察官收受判決正
本之日期為準。
                                書記官  楊雅鈞
中    華    民    國    98    年    12    月    11    日
附錄本案論罪科刑法條全文：
中華民國刑法第304條（強制罪）
以強暴、脅迫使人行無義務之事或妨害人行使權利者，處 3 年以
下有期徒刑、拘役或 3 百元以下罰金。
前項之未遂犯罰之。

司法院資訊處製作；財團法人民間司法改革基金會備份。
